【裁判字號】    97,家上,38
【裁判日期】    970507
【裁判案由】    確認親子關係存在
【裁判全文】
臺灣高等法院民事判決                  97年度家上字第38號
上  訴  人  丙○○
訴訟代理人  楊思勤律師
複 代理 人  陳宜君律師
被 上訴 人  財團法人二二八事件紀念基金會
法定代理人  乙○○
訴訟代理人  甲○○
上列當事人間確認親子關係存在事件，上訴人對於中華民國96年
11月9日臺灣基隆地方法院96年度親字第23號第一審判決提起上
訴，本院於97年4月23日言詞辯論終結，判決如下：
    主  文
上訴駁回。
第二審訴訟費用由上訴人負擔。
    事實及理由
一、本件上訴人主張：上訴人係228事件受難者陳高成與黃笑於
    日據時代昭和13年4月10日所生；黃笑係黃大目與康梅之養
    女，在上訴人出生前，陳高成即入贅黃家與黃笑同居，惟未
    辦理入贅登記，嗣於昭和13年4月10日，陳高成與黃笑生下
    上訴人，因其等擬以上訴人為黃家傳宗接代，須從「黃姓」
    ，故於戶籍登記僅辦理上訴人係黃笑所生。依台灣民事習慣
    調查報告第67頁所載：「日據時期，台灣人間之婚姻，係採
    取意思主義，雖然大正11年上民字第101號判決，曾謂因舉
    行習俗上之一定儀式而生效力，並非經登記始生效力，但既
    係採取意思主義，習俗上之一定儀式，自非法律上之要式行
    為，故特定男女間，互有結婚之意思，而客觀上有夫妻關係
    之事實存在時，則可視為婚姻關係業已成立。」而陳高成於
    昭和11年2月25日即遷入黃笑之基隆市福德町三丁目16、17
    番地之戶口內，於昭和11年6月23日生下陳阿賊，足見，陳
    高成與黃笑間，已互有結婚之意思，並有客觀之夫妻關係事
    實存在，可視為婚姻關係業已成立，則黃笑於昭和13年4月
    10日生下上訴人，當時黃笑與陳高成，有客觀的夫妻關係之
    事實存在，上訴人既係黃笑與陳高成於夫妻關係存續所生，
    與陳高成具有親子關係，自得依228事件處理及補償條例第
    13條規定請求補償，然此為被上訴人所否認，而不予補償，
    則上訴人請求補償之權利，顯因被上訴人否認上訴人與陳高
    成間有親子關係，而處於不安之狀態，上訴人與陳高成間具
    有親子關係自有受確認判決之法律上利益，爰訴請確認上訴
    人為已故陳高成之民法第1138條規定第1順位之法定繼承人
    等語。
二、被上訴人則以：依上訴人提出日據時期戶主為黃大目之戶籍
    謄本所載，陳高成係記載為「同居寄留人」，而上訴人則載
    為「父空白、母黃笑、私生子男、養女黃氏笑私生孫」，可
    知，陳高成與黃笑並無婚姻關係存在，無法認定上訴人為陳
    高成之子。另據上訴人提出法務部編著台灣民事習慣調查報
    告第67頁所載，日據時期台灣人間之婚姻係採意思主義，並
    非經登記始生效力，然上訴人主張陳高成與黃笑間有事實婚
    之存在，陳高成係入贅，長子陳阿賊從父姓，次子上訴人從
    母姓，與上開台灣民事習慣調查報告第121頁所載「子女之
    歸屬，其分配法，依習慣，先由長子繼承招家為原則」有所
    不符。又依上開台灣民事習慣調查報告93年5月版第151、15
    6頁所載「私生子如經生父認知，法律上亦稱為庶子」、「
    私生子經父或母之認領，即與認領人間發生婚生子女之關係
    」，上訴人既未經認領，自不具婚生子女之關係。又縱身分
    關係確如上訴人所主張，然有關陳高成因228事件而受難之
    事實並無任何檔案或文獻可稽，上訴人所執之死亡宣告判決
    係屬非訟事件，依該判決所認定之事實，陳高成係於35年2
    月28日失蹤，與發生於36年之228事件相距1年，亦不符合「
    二二八事件處理及補（賠）償條例」之法定要件，故上訴人
    提起本件訴訟顯無受確認判決之法律上利益等語。
三、本件經原法院判決駁回上訴人之訴，上訴人不服原判決，提
    起上訴，上訴聲明為：（一）原判決廢棄。（二）確認上訴
    人為已故陳高成之民法第1138條規定第1順位之法定繼承人
    。被上訴人則聲明：上訴駁回。
四、本件經本院與兩造整理之爭點為：（本院卷第19頁背面）
（一）上訴人提起本件確認之訴，是否有確認利益？
（二）如認上訴人提起本件確認之訴有確認利益，則上訴人是否
      為已故陳高成之親生子？
      茲述之如下：
（一）上訴人提起本件確認之訴，是否有確認利益？
  １、按「本條例所稱受難者家屬，係指已死亡或失蹤之受難者
      ，其依民法第1138條規定順序之法定繼承人。」、「遺產
      繼承人，除配偶外，依左列順序定之：一、直系血親卑親
      屬。二、父母。三、兄弟姊妹。四、祖父母。」228事件
      處理及賠償條例第13條、民法1138條分別定有明文。又「
      確認法律關係之訴，非原告有即受確認判決之法律上利益
      者，不得提起之；確認證書真偽或為法律關係基礎事實存
      否之訴，亦同。」民事訴訟法第247條第1、2項亦有明文
      。該條所謂即受確認判決之法律上利益，係指因法律關係
      之存否不明確，致原告在私法上之地位有受侵害之危險，
      而此項危險得以對於被告之確認判決除去之者而言，故確
      認法律關係成立或不成立之訴，苟具備前開要件，即得謂
      有即受確認判決之法律上利益，縱其所求確認者為他人間
      之法律關係，亦非不得提起（最高法院42年台上字第1031
      號判例意旨參照）。
  ２、上訴人主張其係228事件受難人陳高成與黃笑於日據時代
      昭和13年4月10日所生，當時黃笑與陳高成，互有結婚之
      意思，並有客觀夫妻關係之事實，是上訴人與陳高成間有
      親子關係存在，自得依228事件處理及補償條例第13條規
      定請求補償等語，被上訴人則否認上訴人係陳高成之法定
      繼承人，與228事件處理及補償條例第13條規定不符，無
      法依該條例予以補償等語。
  ３、經查：如上所述，上訴人訴之聲明係請求確認上訴人為已
      故陳高成之民法第1138條規定第1順位之法定繼承人，是
      上訴人提起本件訴訟訴請確認者，乃上訴人是否係陳高成
      之直系血親卑親屬，即上訴人係訴請確認「上訴人」與「
      陳高成」間上開之私法上關係是否存在，而非係訴請確認
      「上訴人」與「被上訴人」間私法上之法律關係。又上訴
      人依228事件處理及補償條例第13條規定訴請被上訴人補
      償，惟被上訴人否認上訴人與陳高成間具有上開之私法上
      關係，並拒絕上訴人補償之請求，足見，上訴人因被上訴
      人否認上訴人與陳高成間有上開之法律關係，而處於法律
      關係存否不明確之不安狀態，致上訴人在私法上之地位有
      受侵害之危險，且上訴人此項無法請求補償之危險得以對
      被上訴人之確認判決除去。從而，依上開１有關即受確認
      判決之法律上利益之說明，上訴人訴請確認其為已故陳高
      成之民法第1138條規定第1順位之法定繼承人，自有法律
      上之確認利益。
（二）如認上訴人提起本件確認之訴有確認利益，則上訴人是否
      為已故陳高成之親生子？
  １、如上所述，上訴人訴之聲明係請求確認上訴人為已故陳高
      成之民法第1138條規定第1順位之法定繼承人，是本項爭
      點，即在確認上訴人是否為已故陳高成之直系血親卑親屬
      。
  ２、經查：
    (1)依上訴人提出戶主為黃大目之日據時代戶籍謄本所載，
      陳高成之戶籍記載為「同居寄留人」，上訴人之父記載
      「空白」、母為「黃氏笑」、出生別則記載「私生子男」
      ，且載有：「養女黃氏笑私生孫」等語，有上開戶籍謄本
      可按（原審卷第7至8頁），可知，上訴人僅係黃笑之子，
      至於上訴人是否係陳高成之子，依上開戶籍謄本之記載尚
      難遽予認定。
    (2)依臺灣民事習慣調查報告93年5月版第151、156頁所載「
      私生子如經生父認知（即認領）法律上即變成庶子（依同
      書第150頁為婚生子女）」、「私生子經父或母之認領，
      即與認領人間發生婚生子女之關係」（本院卷第35至36頁
      ），上訴人既未經陳高成之認領，自不具婚生子女之關係
      ，仍無從認定上訴人係陳高成之法定繼承人。
    (3)至於上訴人主張陳高成與黃笑間有事實婚之存在，在上訴
      人出生前，陳高成即入贅黃家與黃笑同居，並於昭和11年
      6月23日生下陳阿賊等語，惟依上開台灣民事習慣調查報
      告93年5月版第120頁所載「招婿須立婚書，亦稱招婚字」
      ，同書第121頁記載「子女之歸屬，其分配法，依習慣，
      先由長子繼承招家為原則」（本院卷第34頁），本件依上
      訴人提出之上開戶籍謄本，並無陳高成身分為「招婿」之
      記載，且長子陳阿賊非從母姓，亦與上開台灣民事習慣調
      查報告第121頁所載子女歸屬之分配原則不符，故上訴人
      前開之主張仍不足採。
    (4)從而，尚難認上訴人為已故陳高成之民法第1138條規定第
      1順位之法定繼承人。
五、綜上所述，上訴人訴請確認其為已故陳高成之民法第1138條
    規定第1順位之法定繼承人，為無理由，不應准許。原審為
    上訴人敗訴之判決，理由雖有不同，惟結論並無二致。上訴
    意旨指摘原判決不當，聲明廢棄改判，為無理由，應予駁回
    。
六、本件事證已臻明確，兩造其餘之攻擊、防禦方法核與判決結
    果不生影響，爰毋庸一一論述，併此敘明。
七、據上論結，本件上訴為無理由，依民事訴訟法第449條第2項
    、第78條，判決如主文。
中    華    民    國    97    年    5     月    7     日
                    民事第十二庭
                        審判長法  官  陳駿璧
                              法  官  王仁貴
                              法  官  陳邦豪
正本係照原本作成。
如不服本判決，應於收受送達後20日內向本院提出上訴書狀，其
未表明上訴理由者，應於提出上訴後20日內向本院補提理由書狀
（均須按他造當事人之人數附繕本）上訴時應提出委任律師或具
有律師資格之人之委任狀；委任有律師資格者，另應附具律師資
格證書及釋明委任人與受任人有民事訴訟法第466條之1第1項但
書或第2項（詳附註）所定關係之釋明文書影本。
中    華    民    國    97    年    5     月    7     日
                              書記官  李佳樺
附註：
民事訴訟法第466條之1（第1項、第2項）：
對於第二審判決上訴，上訴人應委任律師為訴訟代理人。但上訴
人或其他法定代理人具有律師資格者，不在此限。
上訴人之配偶、三親等內之血親、二親等內之姻親，或上訴人為
法人、中央或地方機關時，其所屬專任人員具有律師資格並經法
院認為適當者，亦得為第三審訴訟代理人。


司法院資訊處製作；財團法人民間司法改革基金會備份。
